ACORDAO-COMPLETO-2455477

ACÓRDÃO 4017/2021 ATA 7/2021 - SEGUNDA CÂMARA

VISTOS, relatados e discutidos estes autos de processo de aposentadoria de ex-servidores do Senado Federal,
ACORDAM os Ministros do Tribunal de Contas da União, reunidos em sessão da Segunda Câmara, diante das razões expostas pelo relator e com fundamento na Constituição Federal, art. 71, III e IX e na Lei 8.443/1992, arts. 1º, V, e 39, II, em:
9.1. considerar legal e conceder o registro do ato de concessão inicial de aposentadoria de Edwiges de Oliveira Cardoso;
9.2. reconhecer o registro tácito dos atos iniciais de concessão de aposentaria de Evandro de Queiroz Filho, Fátima da Conceição Martins Morais Afonso e Helena de Lima Beraba Fatureto;
9.3 determinar à Sefip que:
9.3.1 dê imediato início aos procedimentos destinados à revisão de ofício dos atos de aposentadoria de Evandro de Queiroz Filho, Fátima da Conceição Martins Morais Afonso e Helena de Lima Beraba Fatureto, nos termos do subitem 9.2.1 do Acórdão 122/2021-TCU-Plenário, relatado pelo Ministro Walton Alencar Rodrigues;
9.4. dar ciência desta deliberação aos interessados e ao Senado Federal.

Em análise atos de aposentadoria oriundos do Senado Federal, encaminhados ao TCU para fins de análise e julgamento.

Segunda Câmara

Senado Federal.

3. Interessados/Responsáveis:
3.1. Interessados: Edwiges de Oliveira Cardoso (XXX.619.341-XX); Evandro de Queiroz Filho (XXX.261.301-XX); Fátima da Conceição Martins Morais Afonso (XXX.728.297-XX); e Helena de Lima Beraba Fatureto (XXX.862.821-XX).

13.1. Ministros presentes: Bruno Dantas (Presidente), Augusto Nardes (Relator), Aroldo Cedraz e Raimundo Carreiro.
13.2. Ministro-Substituto presente: Marcos Bemquerer Costa.

AUGUSTO NARDES

Adoto como relatório a instrução elaborada no âmbito da Secretaria de Fiscalização de Integridade de Atos e Pagamentos de Pessoal e de Benefícios Sociais (Sefip) , reproduzida a seguir com os ajustes de forma que julgo pertinentes, e cujo encaminhamento contou com a anuência do dirigente daquela unidade técnica e do representante do Ministério Público especializado (peças 11 a 12 e 14) :
"INTRODUÇÃO
1. Trata-se de atos de concessão inicial de aposentadoria de Edwiges de Oliveira Cardoso, Evandro de Queiroz Filho, Fátima da Conceição Martins Morais Afonso e Helena de Lima Beraba Fatureto, ex-servidores do Senado Federal. 
2. Os atos foram submetidos, para fim de registro, à apreciação do Tribunal de Contas da União (TCU) , de acordo com o art. 71, inciso III, da Constituição Federal. O cadastramento e a disponibilização ao TCU ocorreram por intermédio do Sistema de Apreciação e Registro de Atos de Admissão e Concessões, na forma dos arts. 2º, caput e incisos I a VI, e 4º, caput, da Instrução Normativa - TCU 78/2018.
EXAME TÉCNICO
a) ato de Edwiges de Oliveira Cardoso
3. A servidora Edwiges de Oliveira Cardoso aposentou-se em 12/11/2014, com proventos integrais, com base no artigo 3º da Emenda Constitucional 47/2005, atendendo aos requisitos exigidos pelo fundamento legal. 
4. No quadro de vantagens, consta que a servidora incorporou 10/10 de FC-08. Com base no quadro de discriminação dos tempos em funções comissionadas observa-se que no período de 12/8/1991 a 8/4/1998, data limite para a incorporação dos quintos/décimos, a servidora possuía 6 anos, 8 meses e 1 dia de tempo de serviço exercido na FC-08. Assim, está regular a concessão de 10/10 de FC-08.
5. Diante do exposto, o ato de concessão inicial de aposentadoria da Sra. Edwiges de Oliveira Cardoso pode ser apreciado pela legalidade (peça 2) . 
b) ato de Evandro de Queiroz Filho
b.1) tempo insalubre
6. O servidor Evandro de Queiroz Filho aposentou-se em 28/11/2014, com proventos integrais, com base no artigo 3º da Emenda Constitucional 47/2005, no cargo de Técnico Legislativo - Processo Industrial Gráfico.
7. No ato de aposentadoria consta a averbação de tempo insalubre, anterior à Lei 8.112/1990, no total de 2 anos, 7 meses e 24 dias.
8. Em relação à contagem ponderada de tempo prestado em atividades consideradas de risco, perigosas ou insalubres, o TCU, nos termos do Acórdão 2008/2006-TCU-Plenário, de relatoria do Ministro Walton Alencar Rodrigues, em consonância com o posicionamento adotado pela Suprema Corte, passou a reconhecer essa possibilidade ao servidor que exerceu, como celetista, no serviço público, atividades dessa natureza no período anterior à vigência da Lei 8.112/1990. 
9. Para esse fim, este Tribunal tem aceitado a averbação realizada de ofício pelo órgão/entidade de origem quando se trata de cargo cujas atribuições, presume-se, envolvam risco para a higidez física do profissional, como, por exemplo, médico, odontólogo e enfermeiro. No entanto, para ocupantes de outros cargos, em especial aqueles de natureza eminentemente administrativa, é indispensável a apresentação de certidão emitida pelo INSS ou, alternativamente, de laudo oficial que efetivamente comprove a existência de risco à integridade física do servidor ou a presença de agentes nocivos à sua saúde no local de trabalho (e.g. Acórdão 911/2014-TCU-Plenário, de relatoria do Ministro Benjamin Zymler) .
10. Como o servidor se aposentou em cargo administrativo (técnico legislativo - Processo Industrial Gráfico) não é possível presumir que estava sujeito a agentes nocivos a sua saúde. No entanto, mesmo sem o tempo insalubre, o servidor ainda possui 38 anos, 4 meses e 5 dias de tempo total para a aposentadoria, atendendo aos requisitos para a aposentadoria com base no artigo 3º da Emenda Constitucional 47/2005. 
b.2) quintos incorporados após data limite
11. O servidor incorporou 6/10 de FC-05 e 4/10 de FC-03. No quadro dos tempos exercidos em funções comissionadas, observa-se que houve a incorporação de quintos após a data limite de 8/4/1998. 
12.  Este Tribunal tem firme entendimento sobre a ilegalidade da incorporação de quintos, com fundamento no art. 62-A da Lei 8.112/1990, c/c os arts. 3º e 10º da Lei 8.911/1994 e art. 3º da Lei 9.624/1998, decorrente de exercício de função de direção, chefia ou assessoramento, de cargo de provimento em comissão ou de natureza especial após 1998, uma vez que esta Corte de Contas considera que a incorporação da vantagem somente é possível até a data de publicação da Lei 9.624/1998, ocorrida em 8/4/1998 (Acórdão 1972/2017-TCU-Plenário, da lavra do Ministro Bruno Dantas e 1939/2019-1ª Câmara, de autoria do Ministro Vital do Rego) . 
13. O Supremo Tribunal Federal (STF) , ao apreciar o Recurso Extraordinário (RE) 638.115/Ceará, que teve repercussão geral, deixou assente que as decisões judiciais ou atos emanados pelos poderes Executivo, Legislativo ou Judiciário que determinaram a incorporação de quintos/décimos no período compreendido entre a edição da Lei 9.624/1998 até a edição da Medida Provisória 2.225-45/2001 carecem de fundamento legal e, portanto, violam o princípio da legalidade previsto na Constituição Federal.
14. Ressalta-se que, ao modular os efeitos da referida decisão, inicialmente, o STF, em grau de embargos de declaração julgados em 30/6/2017, havia entendido que o pagamento da referida parcela deveria ser cessado em qualquer hipótese, aplicando-se tal entendimento até mesmo para os servidores que obtiveram o direito à incorporação assegurado por decisão judicial transitada em julgado, sem a necessidade de ação rescisória.
15. No entanto, em novo julgamento realizado em 18/12/2019, o STF acolheu parcialmente os embargos de declaração, com efeitos infringentes, para reconhecer indevida a cessação imediata do pagamento da parcela quando fundado em decisão judicial transitada em julgado. Já no caso daqueles que recebem os Quintos em virtude de decisões administrativas ou decisões judiciais sem trânsito em julgado, modulou os efeitos da decisão para manter o pagamento da parcela até a sua absorção integral por quaisquer reajustes futuros concedidos aos servidores.
16. Tendo em vista que o referido decisum ainda não transitou em julgado, este Tribunal tem considerado ilegal o pagamento da referida parcela e determinado às Unidades Jurisdicionadas que adotem as medidas necessárias à regularização dos pagamentos indevidos de acordo com a modulação dos efeitos realizada pelo STF nos autos do RE 638.115/CE, a exemplo dos Acórdão 659/2020-TCU-Primeira Câmara, relatado pelo Ministro Walton Alencar Rodrigues, e 622/2020-TCU- 2ª Câmara, relatado pelo Ministro Aroldo Cedraz.
17. Ressalta-se que é permitido o cômputo de tempo residual de exercício de funções comissionadas não empregado até 10/11/1997, para a incorporação de parcela de décimo, com termo final na data específica em que o servidor completar o interstício de doze meses, de acordo com a sistemática definida na redação original do art. 3º da Lei 8.911/1994, sendo todas as parcelas incorporadas, na forma de quintos, transformadas em décimos, e estes, em VPNI - vantagem pessoal nominalmente identificada (Decisão 925/1999-TCU-Plenário, Ministro-Relator Walton Alencar Rodrigues, e Acórdãos 731/2003 e 732/2003, ambos do Plenário e da relatoria do Ministro Guilherme Palmeira, e Acórdão 4970/2012-TCU-Primeira Câmara, de relatoria do Ministro Walton Alencar Rodrigues) .
18. No caso em exame, todo o tempo de exercício na FC-05 foi após a data limite de 8/4/1998. Assim, o servidor não faz jus a 6/10 de FC-05. 
19. No período de 1/7/1995 a 8/4/1998, o servidor possui 2 anos, 9 meses e 12 dias de tempo de serviço exercido em FC-03. Assim, faz jus a 2/5 (4/10) de FC-03, podendo computar mais 1/10 de FC-03 de tempo residual de exercício de funções comissionadas não empregado até 10/11/1997.
20. Desta forma, o ato de aposentadoria do Sr. Evandro de Queiroz Filho está ilegal, haja vista a incorporação de parcela de quintos, após a vigência da Lei 9.624/1998.
21. Ressalta-se que o ato de aposentadoria do interessado deu entrada no TCU em 3/2/2016, portanto, há menos de cinco anos, não sendo aplicável o procedimento de contraditório e ampla defesa determinado pelo Acórdão 587/2011-TCU-Plenário, Ministro-Relator Valmir Campelo. O prazo de cinco anos se expira em 3/2/2021.
c) ato de Fátima da Conceição Martins Morais Afonso
22. A servidora Fátima da Conceição Martins Morais Afonso aposentou-se em 9/3/2015, com proventos integrais, com base no artigo 3º da Emenda Constitucional 47/2005, atendendo aos requisitos exigidos pelo fundamento legal. 
23. No quadro de vantagens, consta que a servidora incorporou 8/10 de FC-05 e 4/10 de FC-04. No quadro dos tempos exercidos em funções comissionadas, observa-se que houve a incorporação de quintos após a data limite de 8/4/1998. 
24. A FC-04 foi exercida pela servidora após 8/4/1998, sendo, portanto, indevida a concessão de 2/10 de FC-04. No período de 10/3/1995 a 8/4/1998, a servidora possui apenas 3 anos e 1 mês exercido na FC-05. Assim, faz jus a 3/5 (6/10) de FC-05, sendo irregular a concessão de 8/10 de FC-05.
25. Diante do exposto, o ato de aposentadoria da Sra. Fátima da Conceição Martins Morais Afonso está ilegal. Ressalta-se que o ato de aposentadoria da interessada deu entrada no TCU em 14/3/2016, portanto, há menos de cinco anos, não sendo aplicável o procedimento de contraditório e ampla defesa determinado pelo Acórdão 587/2011-TCU-Plenário, Ministro-Relator Valmir Campelo. O prazo de cinco anos se expira em 14/3/2021.
d) ato de Helena de Lima Beraba Fatureto
26. A servidora Helena de Lima Beraba Fatureto aposentou-se em 11/12/2014, com proventos integrais, com base no artigo 3º da Emenda Constitucional 47/2005, atendendo aos requisitos exigidos pelo fundamento legal. 
27. No quadro de vantagens, consta que a servidora incorporou 4/10 de FC-08, 4/10 de FC-07 e 2/10 de FC-06. No quadro dos tempos exercidos em funções comissionadas, observa-se que houve a incorporação de quintos após a data limite de 8/4/1998. 
28. A servidora exerceu a FC-07 somente após a data limite de 8/4/1998. Desta forma, não faz jus a 4/10 de FC-07. A servidora possui 1 ano, 10 meses e 23 dias exercidos em FC-08. Assim, faz jus a apenas 1/5 (2/10) de FC-08, estando irregular a concessão de 4/10 de FC-08.
29. A servidora possui 3 anos, 10 meses e 17 dias exercidos em FC-06, podendo receber 3/5 (6/10) de FC-06, juntamente com 2/10 de FC-08 e 2/10 de FC-05.
30. Diante do exposto, o ato de aposentadoria da Sra. Helena de Lima Beraba Fatureto está ilegal. Ressalta-se que o ato de aposentadoria da interessada deu entrada no TCU em 25/2/2016, portanto, há menos de cinco anos, não sendo aplicável o procedimento de contraditório e ampla defesa determinado pelo Acórdão 587/2011-TCU-Plenário, Ministro-Relator Valmir Campelo. O prazo de cinco anos se expira em 25/2/2021.
CONCLUSÃO
31. Considerando a análise realizada no ato de concessão inicial de aposentadoria da Sra. Edwiges de Oliveira Cardoso, esta Unidade Técnica considera que o ato pode ser apreciado pela legalidade.
32. Considerando a análise realizada nos atos de concessão inicial de aposentadoria de Evandro de Queiroz Filho, Fátima da Conceição Martins Morais Afonso e Helena de Lima Beraba Fatureto, esta Unidade Técnica considera que os atos devem ser apreciados pela ilegalidade, em razão da incorporação de parcela de quintos após a data limite de 8/4/1998, contrariando jurisprudência desta Corte de Contas e do Supremo Tribunal Federal. 
33. Registre-se que a análise deste processo levou em conta os dispositivos da Resolução TCU 315/2020.
PROPOSTA DE ENCAMINHAMENTO
34. Ante o exposto, conforme o preceituado no artigo 71, inciso III, da Constituição Federal de 1.988; c/c os artigos. 1º, inciso V, e 39, inciso II, da Lei nº 8.443/1992, c/c os artigos 1º, inciso VIII, 260, §§ 1º, 2º e 4º, do Regimento Interno/TCU, e tomando por base as informações prestadas pelo órgão de controle interno e as verificações feitas pela unidade técnica, na forma prevista no artigo 260, caput, do referido Regimento, propõe-se: 
a) considerar legal e conceder o registro do ato de concessão inicial de aposentadoria de Edwiges de Oliveira Cardoso (CPF XXX.619.341-XX) ;
b) considerar ilegais e negar o registro dos atos de concessão inicial de aposentadoria de Evandro de Queiroz Filho (CPF XXX.261.301-XX) , Fátima da Conceição Martins Morais Afonso (CPF XXX.728.297-XX) e Helena de Lima Beraba Fatureto (CPF XXX.862.821-XX) ;
c) dispensar o ressarcimento das quantias indevidamente recebidas de boa-fé, nos termos da Súmula TCU n. 106;
d) determinar ao Senado Federal, com fundamento no inciso I do art. 4º da Resolução TCU 315/2020, que adote medidas para:
     d.1) no prazo de quinze dias, fazer cessar os pagamentos decorrentes dos atos impugnados por esta Corte de Contas, sob pena de responsabilidade solidária da autoridade administrativa omissa, nos termos dos arts. 262, caput, do RI/TCU, e 8º, caput, da Resolução TCU 206/2007;
      d.2) promova o destaque da (s) parcela (s) de quintos incorporada (s) com amparo em funções comissionadas exercidas entre 8/4/1998 a 4/9/2001 e transforme-a (s) em 'Parcela Compensatória' a ser absorvida por quaisquer reajustes futuros, consoante decidido pelo STF no RE 638.115/CE;
   d.3) no prazo de trinta dias, emita novos atos, livres das irregularidades apontadas, e os submeta ao TCU pelo Sistema e-Pessoal, nos termos dos arts. 262, § 2º, do Regimento Interno desta Corte e 19, § 3º, da Instrução Normativa TCU 78/2008;
          d.4) dê ciência, no prazo de 15 (quinze) dias, do inteiro teor desta deliberação aos interessados, alertando-os de que o efeito suspensivo proveniente da interposição de eventuais recursos junto ao TCU não os exime da devolução dos valores percebidos indevidamente após a respectiva notificação, caso esses não sejam providos; e
            d.5) encaminhar ao Tribunal, no prazo de 30 (trinta) dias contados da ciência da decisão, documento apto a comprovar que os interessados tomaram conhecimento do acórdão."
	É o relatório.

não há.

Procurador Júlio Marcelo de Oliveira.

PESSOAL. ATOS DE APOSENTADORIA. LEGALIDADE DE UM DOS ATOS. CONCESSÃO, NOS DEMAIS ATOS, DE QUINTOS POR FUNÇÕES COMISSIONADAS EXERCIDAS ENTRE 8/4/1998 E 4/9/2001, SEM SUA TRANSFORMAÇÃO EM PARCELA COMPENSATÓRIA. INGRESSO DOS ATOS IRREGULARES NO TRIBUNAL HÁ MAIS DE CINCO ANOS. RECONHECIMENTO DO REGISTRO TÁCITO. DETERMINAÇÃO PARA A SUPERVENIENTE REVISÃO DE OFÍCIO.

APOSENTADORIA (APOS)

Secretaria de Fiscalização de Integridade de Atos e Pagamentos de Pessoal e de Benefícios Sociais (Sefip).

Tratam os autos da análise consolidada dos atos de concessão de aposentadoria de Edwiges de Oliveira Cardoso, Evandro de Queiroz Filho, Fátima da Conceição Martins Morais Afonso e Helena de Lima Beraba Fatureto, ex-servidores do Senado Federal.
2.	A Secretaria de Fiscalização de Pessoal (Sefip) avaliou a ocorrência de três possíveis irregularidades nos atos em questão, quais sejam: i) incorporação de vantagem pessoal de quintos/décimos, transformada em VPNI, pelo art. 62-A, da Lei 8.112/1990; ii) incompatibilidade na metodologia da contagem de incorporação de quintos/décimos com a Lei nº 8.911/1994; e iii) contagem indevida por exercício de atividade insalubre.
3.	Em sua análise, a Sefip, com a anuência do Ministério Público junto a este Tribunal (MPTCU) , propôs considerar legal e conceder registro ao ato de Edwiges de Oliveira Cardoso e ilegais os outros três atos, negando-lhes registro, em virtude da incorporação de parcela de quintos após a data limite de 8/4/1998. 
4.	Desde já, manifesto minha concordância com o posicionamento uniforme exarado nos autos, pelos motivos que exponho a seguir.
5.	Ao avaliar a metodologia da contagem de incorporação de quintos/décimos, a Sefip concluiu que o ato de Edwiges de Oliveira Cardoso seguiu o disposto no § 3º do art. 3º da Lei nº 8.911/1994, devendo por esse motivo, ser considerado legal.
6.	Quanto ao exercício de atividade insalubre, a Sefip concluiu que o servidor Evandro de Queiroz Filho aposentou-se em cargo administrativo, não sendo possível, portanto, presumir que estava sujeito a agentes nocivos a sua saúde. No entanto, mesmo sem o cômputo do período de insalubridade, o servidor possui tempo para a aposentadoria, conforme informado pela unidade técnica, atendendo aos requisitos do artigo 3º da Emenda Constitucional 47/2005. Por esse motivo, essa questão não impactou as conclusões sobre seu ato.
7.	No que diz respeito à incorporação de quintos/décimos, que motivou a conclusão da Sefip pela ilegalidade de três dos atos sob análise, esta E. Corte firmou entendimento de que é irregular o pagamento de parcelas de quintos/décimos incorporadas relativas ao período 8/4/1998 a 4/9/2001 (Acórdão 2737/2019-TCU-Segunda Câmara, Rel. Min. Raimundo Carreiro) , consoante o entendimento do Supremo Tribunal Federal (STF) no Recurso Extraordinário 638.115/CE, com repercussão geral, ao qual se alinhou a jurisprudência do TCU.
8.	Em que pese a oposição de vários embargos de declaração à decisão proferida no já citado Recurso Extraordinário, alinhei-me a repetidas decisões do Colegiado no sentido de que, por se tratar de decisão tomada à unanimidade pelo Plenário do STF, esta Corte de Contas deveria dar cumprimento ao que restou decidido na tese ali fixada.
9.	Mais recentemente, em sessão ordinária de 18/12/2019, a Suprema Corte cuidou novamente da matéria, em sede de embargos de declaração e, ainda que tenha mantido o entendimento pela ilegalidade do pagamento da vantagem de quintos, modulou sua decisão para (publicado no DJe nº 113/2020, de 8/5/2020) :
	a) reconhecer indevida a cessação imediata de pagamento dos quintos quando em decisão judicial transitada em julgado;
	b) quanto às verbas recebidas em virtude de decisões administrativas, apesar de reconhecer-se sua inconstitucionalidade, (...) , determinando que o pagamento da parcela seja mantido até sua absorção integral por quaisquer reajustes futuros concedidos aos servidores;
	c) quanto às parcelas que continuam sendo pagas em virtude de decisões judiciais sem trânsito em julgado, (...) , determinando que o pagamento da parcela seja mantido até sua absorção integral por quaisquer reajustes futuros concedidos aos servidores.
10.	A posição atual do egrégio STF, destarte, me leva a refletir sobre a possibilidade desta Corte mudar seu entendimento para se alinhar à modulação feita no julgamento dos embargos de declaração em questão. 
11.	No caso dos atos de Evandro de Queiroz Filho, Fátima da Conceição Martins Morais Afonso e Helena de Lima Beraba Fatureto, a concessão se subsome à hipótese prevista na alínea "b", qual seja, percepção da vantagem por força de decisão administrativa, devendo o gestor destacar as parcelas recebidas entre 8/4/1998 a 4/9/2001, transformando-as em "Parcela Compensatória" a ser absorvida por quaisquer reajustes futuros.
12.	Ainda que mantido o pagamento da referida vantagem, devido à decisão administrativa, os três atos em exame deveriam ser apreciados e considerados ilegais, conforme proposto pela Sefip, ante o entendimento fixado por esta Corte de Contas e pelo Supremo Tribunal Federal.	
13.	Não obstante, os atos foram disponibilizados ao TCU há mais de cinco anos, sem julgamento de mérito: o de Evandro de Queiroz Filho, em 3/2/2016 (peça 7) ; o de Fátima da Conceição Martins Morais Afonso, em 14/3/2016; e o de Helena de Lima Beraba Fatureto, em 25/2/2016 (peça 9) . Dessa forma, impõe-se o reconhecimento de seu registro tácito, conforme estipulado pelo Supremo Tribunal Federal (STF) - em regime de repercussão geral - no Recurso Extraordinário 636.553. 
14.	Cabe também, à semelhança do encaminhamento adotado no recente Acórdão 122/2021-TCU-Plenário, de relatoria do eminente ministro Walton Alencar Rodrigues, determinar à Sefip que dê início imediato aos procedimentos de revisão de ofício dos referidos atos. 
15.	Por meio da referida decisão, o TCU, por unanimidade, acolheu o entendimento quanto ao registro tácito do ato de concessão de aposentadoria, de reforma ou de pensão após cinco anos de estes haverem sido submetidos ao TCU. O Pleno desta Corte entendeu também que é possível a revisão de ofício daqueles que estiverem eivados de ilegalidade, em análise não exauriente, no prazo de 5 anos, com base no art. 54 da Lei nº 9.784, de 1999, em perfeita consonância com a referida decisão proferida pelo Supremo Tribunal Federal.
	Ante o exposto, Voto no sentido de que o Tribunal adote o acórdão que ora submeto à deliberação deste Colegiado.
TCU, Sala das Sessões Ministro Luciano Brandão Alves de Souza, em 16 de março de 2021.
Ministro JOÃO AUGUSTO RIBEIRO NARDES 
Relator